【裁判字號】    96,易,391
【裁判日期】    970326
【裁判案由】    誹謗
【裁判全文】
臺灣花蓮地方法院刑事判決               96年度易字第391號
公  訴  人  臺灣花蓮地方法院檢察署檢察官
被      告  戊○○
選任辯護人  吳美津律師
上列被告因誹謗案件，經檢察官提起公訴（96年度偵字第4214號
），本院判決如下：
    主  文
戊○○無罪。
    理  由
一、公訴意旨略以：被告戊○○於民國95年11月20日，在花蓮縣
    中原國小召開之西寶國小臨時家長會中，意圖散布於眾，對
    與會之家長公然指摘傳述甲○○與乙○○二人在西寶國宿舍
    內有婚外情，足以毀損甲○○、乙○○二人之名譽。其復於
    96年4 月2 日在花蓮縣議會會議室召開記者招待會，再度公
    然指摘傳述乙○○與甲○○有婚外情，足以毀損甲○○、乙○○二人之名譽，因認被告二次行為分別涉犯刑法310 條第
    1 項之誹謗罪嫌云云。
二、按被告未經審判證明有罪確定前，推定其為無罪；犯罪事實
    應依證據認定之，無證據不得認定犯罪事實，刑事訴訟法第
    154 條定有明文。又查檢察官就被告犯罪事實，應負舉證責
    任，並指出證明之方法，同法第161 條第1 項亦有規定。因
    此，檢察官對於起訴之犯罪事實，應負實質之舉證責任。倘
    其所提出之證據，不足為被告有罪之積極證明，或其闡明之
    證明方法，無從說服法官以形成被告有罪之心證，基於無罪
    推定之原則，自應為被告無罪判決之諭知。
三、公訴人認被告涉犯誹謗罪嫌，無非係以告訴人甲○○之指訴
    及錄音錄影光碟一張、96年4 月3 日聯合報、中國時報、更
    生報、東方快報影本等為其主要論據。訊據被告雖坦承有出
    席如起訴書所載於95年11月20日晚上8 時許，在花蓮縣中原
    國小召開之西寶國小之臨時家長會，並於會議中發言，當時
    家長會有播放被告在議會質詢之錄影光碟，其內容有提到甲○○婚外情；另有於96年4 月2 日上午10時許，在花蓮縣議
    會會議室召開記者會，並有向記者表示總質詢時所提到的吳
    姓教師已被解僱等語，惟否認有在上開二處時、地傳述或指
    摘告訴人甲○○、乙○○之間有婚外情乙事，並辯稱：伊之
    總質詢時間長達43分鐘以上，有提到告訴人甲○○的無心於
    教學、毆打學生、強迫學生轉學等情形，這些脫序的行為都
    是肇因於甲○○的私德不佳，才造成的，足認為已影響學生
    的受教權，質詢內容之資訊來源包含學生家長的投訴、該學
    校教師給縣長的信件等，這些資訊都可以說明質詢內容提到
    甲○○婚外情一事，係可受公評之事，伊沒有誹謗的犯意與
    動機，臨時家長會當天內容是對於總質詢後家長反應而開的
    緊急會議，臨時家長會中將總質詢的錄影光碟播放給在場的
    家長看，是為了讓家長知道被告質詢之實際內容，並非以告
    訴人二人有無婚外情為重點，係要澄清媒體過於渲染的報導
    ，所以伊沒有散佈於眾之意圖等語。
四、經查：
  (一)告訴人甲○○及乙○○二人均未出席95年11月20日晚上8 時
    許，在花蓮縣中原國小召開之西寶國小之臨時家長會或96年
    4 月2 日上午10時許，在花蓮縣議會會議室召開之記者會，
    是其指訴僅憑一來源不明之上述西寶國小之臨時家長會錄音
    光碟及96年4 月3 日聯合報、中國時報、更生報、東方快報
    影本等，並未就公訴人起訴書所指被告於上開二處時、地之
    誹謗言行有何親身見聞，故尚難以告訴人甲○○在偵查中之
    指訴為不利被告之證據。
  (二)次查，卷內由辯護人轉譯上述西寶國小之臨時家長會之錄音
    光碟內容之譯文（見本院卷第290至294頁）與告訴人偵查中
    所提出之譯文（見偵卷第6頁至13 頁），二者除後者有包括
    播放被告於議會總質詢部分光碟部分外，其餘大致相符，其
    內容之真實性，乃被告、辯護人、檢察官、告訴人二人及告
    訴代理人均不爭執。而依該譯文所載，被告出席95年11月20
    日晚上8 時許，在花蓮縣中原國小召開之西寶國小之臨時家
    長會之全程發言中，僅有三處與本案公訴人所起訴之事實有
    關，分別為：1.「今天我會講這一個質詢議題，其實不想要
    針對所謂的男老師跟女老師的關係如何如何... 」；2.「第
    一天（校長）給教育局的報告說『她衣衫整齊跟那個男老師
    在她的房間裡面怎麼樣』... ，我質詢完記者到山上問校長
    ，校長說：『男老師在女老師房間，女老師在陶藝教室』..
    . 我覺得這個都不是我們要的重點... 」；3.「那針對各位
    手上拿的這個答辯書（甲○○提出）裡面... 針對第一條，
    就是男女老師共處一室，（校長）給我跟教育局長報告，剛
    剛有聽到，他們兩個是衣冠整齊，衣冠整齊的在房間，報告
    這麼說，可是第二天的說法是，他在陶藝教室，只有男老師
    一個人在她的房間，然後記者又提出一些質疑，為什麼這個
    女老師不在的時候，男老師會在她的房間出現，他說，因為
    男老師去借書，後來又講說他去修電腦，那男老師只是在她
    房間開門，有三種說法... ，我覺得，這部分我不想去著墨
    ... 」等語。按刑法誹謗罪係以意圖散佈於眾，而指摘或傳
    述足以毀損他人名譽之事，為其成立要件。行為人所指摘或
    傳述之事，必須具有足以損害被指述人名譽之具體事件內容
    ，始有誹謗行為可言。而行為人所指摘或傳述之事是否「足
    以毀損他人名譽」，應就被指述人之個人條件以及指摘或傳
    述內容，以一般人之社會通念為客觀之判斷。須行為人所指
    摘或傳述之具體事實，足以使被指述人在社會上所保有之人
    格及聲譽地位，因行為人之惡害性指摘或傳述，使之有受貶
    損之危險性或可能性方屬之。惟名譽究有無毀損，非單依被
    害人主觀上之感情決定之，實應依社會客觀之評價，對其人
    之真實價值是否已受貶損而決定之。而本案被告在公訴人所
    指西寶國小臨時家長會中之上述發言，客觀上僅與告訴人在
    學校中之行為是否合於教師應有之分際、校長處理此傳聞事
    件之說法反覆等有關，且係就告訴人提出之答辯書為說明、
    就記者報導失去重心予以澄清，並未提及「婚外情」之具體
    描述，難謂有何毀損告訴人名譽之惡害性用語，故尚不足以
    採為不利被告之認定。
  (三)復按憲法本文第32條、第72條及第101 條，對於國民大會代
    表、立法委員及監察委員在會議時或院內所為之言論及表決
    ，分別特設對外不負責任之規定，旨在保障中央民意代表在
    會議時之言論及表決之自由，俾能善盡言責。關於地方民意
    代表言論之保障，我國憲法未設規定，各國憲法亦多如此。
    未設規定之國家，有不予保障者，如日本是（參考日本最高
    裁判所昭和42年5 月24日大法庭判決），有以法規保障者，
    如我國是。地方議會為發揮其功能，在其法定職掌範圍內具
    有自治、自律之權責，對於議員在會議時所為之言論，並且
    在憲法保障中央民意代表言論之精神下，依法予以適當之保
    障，俾得善盡表達公意及監督地方政府之職責。惟上項保障
    ，既在使地方議會議員順利執行職務，自應以與議案之討論
    、質詢等有關會議事項所為之言論為限，始有免責之權，如
    與會議事項無關，而為妨害名譽或其他顯然違法之言論，則
    係濫用言論免責權；而權利不得濫用，乃法治國家公法與私
    法之共同原則，即不應再予保障。故地方議會議員在會議時
    就有關會議事項所為之言論，應受保障，對外不負責任。但
    就無關會議事項所為顯然違法之言論，仍難免責，此觀諸司
    法院大法官會議釋字第165 號解釋文及理由書可明。本案被
    告以西寶國小為一住宿型之學校，師生平時均生活在一起，
    因此告訴人二人間之言行倘有曖昧不明之處，而啟人疑竇者
    ，將影響學生幼小心靈之健全成長，乃就傳聞中告訴人二人
    可能涉及婚外情乙節，質詢教育局長，要求查處，已非純屬
    告訴人私德之事項，而與公益有關，具有正當性，並屬議員
    在會議時就有關會議事項所為之言論，自應受言論免責權之
    保障。是以上述臨時家長會中所播放之光碟，因係屬被告於
    縣議會總質詢之錄影錄音，而議會質詢之內容及議事錄均為
    得公開之事項，自應准許於議會之外予以轉述或播送，而不
    受追訴，此乃基於言論免責權之當然解釋，否則難達保障民
    意代表於議會中言論不受刑事追訴之目的。被告於西寶國小
    臨時家長會中播放質詢錄影錄音光碟，係在澄清其質詢內容
    及目的非如報章媒體記者所渲染者，具有正當理由，尚未脫
    離議員質詢職權之範疇，故其單純播放質詢之錄影光碟供家
    長會之家長觀看，與展示縣會之議事錄供相關民眾閱覽之旨
    趣並無差異，自仍享有言論免責權。況且西寶國小家長會長
    己○○於本院審理中結證：「當天會議是針對西寶國小甲○○在學校的狀態，當天播放光碟是為了讓家長了解被告在議
    會質詢的內容」等語，足證播放被告質詢錄影光碟之目的並
    非出於傳述或摘述告訴人等之婚外情，亦甚灼然。
  (四)又查卷內96年4 月3 日聯合報、中國時報、更生報、東方快
    報影本，均未見被告於前日記者會中有公訴人所指之「指摘
    傳述乙○○與甲○○有婚外情」內容，不足以證明被告有起
    訴書所載之犯行。另據告訴人所提出之記者會錄音譯文，被
    告固曾說過：「而這位老師就是我上一次在議會總質詢裡面
    ，提出來疑似跟吳姓老師發生婚外情的男主角」等語，然審
    酌其整體之語意，係向在場之人特定其所描述事件當事人為
    誰，並非在於指摘告訴人間有婚外情。且當天記者會之主題
    係希望促請地方教育當局重視及加強學校安全的保護，而無
    關告訴人間婚外情之問題，被告未具體提及婚外情一事，也
    沒有再提到有關甲○○私德的問題，此有證人己○○於本院
    之證詞可證。復據花蓮縣政府府教學室第00000000000 號函
    、第00000000000 號函所附之教評會會議紀錄及督學室調查
    報告，告訴人乙○○確有於學生敲甲○○宿舍房門時，出來
    開門之情事，其行為與社會通常期待之男女之防不合，不免
    有瓜田李下之嫌，致該校師生間早有「疑似」婚外情之傳聞
    ，此傳聞應非由被告所憑空開啟或惡意杜撰者，從而上開證
    據不足以證明被告有誹謗之故意或具體行為。
  (五)再者，言論自由為人民之基本權利，憲法第11條有明文保障
    ，國家應給予最大限度之維護，俾其實現自我、溝通意見、
    追求真理及監督各種政治或社會活動之功能得以發揮。惟為
    兼顧對個人名譽、隱私及公共利益之保護，法律尚非不得對
    言論自由依其傳播方式為合理之限制。刑法第310條第1項之
    誹謗罪規定，係為保護個人法益而設，以防止妨礙他人之自
    由權利，符合憲法第23條規定之意旨。至同條第3 項前段以
    對誹謗之事，能證明其為真實者不罰之規定，則係針對言論
    內容與事實相符者之保障，並藉以限定刑罰權之範圍，非謂
    指摘或傳述誹謗事項之行為人，必須自行證明其言論內容確
    屬真實，始能免於刑責。惟行為人雖不能證明言論內容為真
    實，但依其所提證據資料，認為行為人有相當理由確信其為
    真實者，即不能以誹謗罪之刑責相繩，亦不得以此項規定而
    免除檢察官或自訴人於訴訟程式中，依法應負行為人故意毀
    損他人名譽之舉證責任，或法院發現其為真實之義務。又刑
    法第311 條規定：「以善意發表言論，而有左列情形之一者
    ，不罰：一、因自衛、自辯或保護合法之利益者。二、公務
    員因職務而報告者。三、對於可受公評之事，而為適當之評
    論者。四、對於中央及地方之會議或法院或公眾集會之記事
    ，而為適當之載述者。」係法律就誹謗罪特設之阻卻違法事
    由，目的即在維護善意發表意見之自由，亦不生牴觸憲法問
    題，司法院大法官會議釋字第509 號著有解釋。換言之，立
    法者以事實陳述之「真實性」以及「公共利益關連性」兩項
    基準進行誹謗罪之權衡，固然具有一定的合理性；但如過分
    執著於真實性之判別標準，或對真實性為僵硬之認定解釋，
    恐將有害於現代社會的資訊流通。蓋在社會生活複雜、需求
    快速資訊的現代生活中，若要求行為人必須確認所發表資訊
    的真實性，其可能必須付出過高的成本，或因為這項要求而
    畏於發表言論，產生所謂的「寒蟬效果」。無論何種情形，
    均嚴重影響自由言論所能發揮之功能，違背了憲法保障言論
    自由之意旨。從而，對於所謂「能證明為真實」其證明強度
    不必至於客觀的真實，只要行為人並非故意捏造虛偽事實，
    或並非因重大的過失或輕率而致其所陳述與事實不符，皆應
    將之排除於第310 條之處罰範圍外，認行為人不負相關刑責
    。因此，行為人就其發表非純屬私德而與公共利益有關之言
    論所憑之證據資料，至少應有相當理由確信其為真實，即主
    觀上應有確信「所指摘或傳述之事為真實」之認識，倘行為
    人主觀上無對其「所指摘或傳述之事為不實」之認識，即不
    成立誹謗罪。惟若無相當理由確信為真實，僅憑一己之見逕
    予杜撰、揣測、誇大，甚或以情緒化之謾罵字眼，在公共場
    合為不實之陳述，達於誹謗他人名譽之程度，即非不得以誹
    謗罪相繩。此與美國於憲法上所發展出的「真實惡意原則（
    actual malice） 」，大致相當。而所謂「真實惡意原則」
    係指發表言論者於發表言論時明知所言非真實，或因過於輕
    率疏忽而未探究所言是否為真實，則此種不實內容之言論即
    須受法律制裁。準此，是否成立誹謗罪，首須探究者即為行
    為人主觀上究有無相當理由確信其所指摘或傳述之事為真實
    之誹謗故意。據證人己○○於本院所證：伊於事先即有聽過
    甲○○婚外情的傳聞，是從學生那邊聽來的，例如甲○○、
    乙○○有互相餵食的動作，還有學生進去甲○○的房間，但
    發現乙○○在甲○○的房內等語；證人即西寶國小校長丁○○則結證：有學生看到甲○○、乙○○二人共處一室，伊在
    報告中說會有不當聯想，但無法指證告訴人二人共處一室因
    為學生說他們敲門敲了很久，乙○○才來開門，乙○○說甲○○不在房間，要學生直接去冰箱拿，學生就有傳聞說男老
    師為何會在女老師房裡，但督學的意見是尚無法證明甲○○
    是否在房內等語；證人即家長丙○○、陳若茵亦於本院證述
    ：曾聽到好幾個孩子回來跟渠等說告訴人二人間親密的動作
    ，且孩子也會學習告訴人二人互相餵食的舉止及曖昧的眼神
    ，約五、六個孩子跟渠等說在吃午餐的時候，告訴人二人在
    學校餐廳相互餵食，他們會互相挾菜，孩子還在模仿挾菜給
    對方吃的動作，有超過十幾位家長向被告陳情，及曾私下跟
    被告討論到告訴人婚外情的傳聞，被告的反應都是著重在教
    學的區塊，但渠等有跟被告提到告訴人的行為會影響孩子的
    道德觀，被告很重視這個問題等語，足證明被告於縣議會總
    質詢之內容係透過學生向家長陳述上開事項，家長覺得事態
    嚴重，而學校方面未能有效處理，才又向被告反映，希望被
    告能基於議員之職權要求教育局出面處理，故被告質詢內容
    雖提及告訴人二人同處一室，與教育局督學調查之結果未能
    一致，然其質詢所憑之資訊來源既為層層轉述，並非全無根
    據，其質詢之目的亦為促使主管機關加以調查及處理，具正
    當理由及符合公益之原因，即難認被告有何故意散布不實言
    論之惡意，縱其所言未必全部皆確符真實，但真相如何如至
    今亦無可考，但為避免「寒蟬效果」，已如前述，苟其言論
    非出於明知不實之惡意，自無課予其內容必須完全符合真實
    之義務。
  (六)又告訴人二人之行為在西寶國小師生間引發議論，並非因被
    告言論所引起，業據證人丁○○於本院證述：之前乙○○常
    常一起回南部，我們推測他們都是坐甲○○的車子，且有家
    長說常在花蓮市看到他們二人，故當時伊有與人事主任反映
    、討論，但是人事主任說由校長向告訴人二人用言語提醒不
    好，故人事主任說要由他來提；甲○○、乙○○共處一事的
    部分，學生說他們是要向甲○○借年糕，後來是乙○○來開
    門，乙○○說甲○○不在房間，要學生直接去冰箱拿，學生
    就有傳聞說男老師為何會在女老師房裡；事後家長有透過一
    些老師在說這些事，伊與人事主任討論的結果決定用私下勸
    說的方式等語。證人即原西寶國小教導主任庚○○於本院之
    證詞亦大致相同，亦即證實於被告質詢前，其實該校師生早
    有傳聞。衡諸被告與告訴人二人間原本素昧平生，並無仇隙
    ，應無虛構不實誹謗告訴人二人名譽之必要，況且依上開證
    人丁○○、己○○、陳若茵及丙○○等之證言，告訴人甲○○在校內之言行及教學，早已引起學生及家長之議論及向其
    他教職員反映，依常理來看，西寶國小非被告參與議員選舉
    之選區，被告應無需主動去探知或干預該學校內部之事情，
    其於縣議會提出質詢之原因，自係如被告所辯，乃受家長請
    託而為維護學童受教權益之故，亦甚明確。是以西寶國小校
    長及相關主管雖曾私下介入勸導告訴人注意自身言行，惟仍
    難平息家長之疑慮，而紛紛向議員即被告陳情，足認告訴人
    二人是否確有傳聞中「同處一室」、「男老師睡在女老師床
    上」或「婚外情」之情事，乃攸關學童身心健全成長及人格
    教育等重大課題，非純屬私德，被告本於議員職責，以質詢
    方式要求主管機關加以調查，客觀上有相當資料足可證明被
    告相信其言論內容為真實，且與公共利益相關，堪認係出於
    善意。
五、綜上所述，檢察官所提之證據未能證明被告有於起訴書所載
    之時地為上開指摘傳述乙○○與甲○○有婚外情之言論，亦
    無法證明西寶國小臨時家長會中播放被告於縣議會之質詢錄
    影光碟，係被告基於惡意誹謗告訴人二人之故意，殊難逕繩
    以被告誹謗罪責。此外，本院復查無其他積極證據證明被告
    有何公訴意旨所指之誹謗犯行，自屬不能證明被告犯罪，應
    為被告無罪之諭知。
據上論斷，應依刑事訴訟法第301條第1項，判決如主文。
本案經檢察官孫源志到庭執行職務。
中    華    民    國    97    年    3     月    26    日
                        臺灣花蓮地方法院刑事第二庭
                                    法  官  沈培錚
上列正本證明與原本無異。
如對本判決不服，應於送達後10日內，向本院提出上訴狀（上訴
狀應記載具體上訴理由並應抄附繕本）告訴人或被害人如對於本
判決不服者，應具備理由請求檢察官上訴，其上訴期間之計算係
以檢察官收受判決正本之日期為準。
中    華    民    國    97    年    3     月    31    日
                                    書記官


司法院資訊處製作；財團法人民間司法改革基金會備份。
